【裁判字號】    92,上更(二),709
【裁判日期】    921210
【裁判案由】    偽造有價證券等
【裁判全文】
臺灣高等法院刑事判決                        九十二年度上更(二)字第七０九號
    上  訴  人
    即  被  告  己  ○
                丙○○
    右二人共同
    選任辯護人  趙培宏律師
                薛雅之律師
右上訴人等因偽造有價證券等案件，不服臺灣臺北地方法院八十八年度訴字第四三一
、六五六號，中華民國八十九年六月二十八日第一審判決（起訴案號：臺灣臺北地方
法院檢察署八十七年度偵字第一七五九一、二六二四三號、八十八年度偵字第二六四
、五四九三、六０七二號；移送併辦案號：臺灣臺北地方法院檢察署八十七年度偵字
第二二一０七號、八十八年度偵字第五四九三、六０七二號）提起上訴及檢察官移送
併辦（臺灣桃園地方法院檢察署八十九年度偵字第一三六四六號、臺灣板橋地方法院
檢察署九十年度偵緝第一０一二號），經判決後由最高法院第二次發回更審，本院判
決如左：
    主  文
原判決關於丙○○、己○部分撤銷。
丙○○共同常業詐欺，處有期徒刑年。附表二編號１、２、３、４、５、６、７所
示偽造之「葉志文」、「葉」、「陳金坤」署押、附表二編號８陳金坤名片肆拾伍張
均沒收。
己○共同連續意圖為自己不法之所有，以詐術使人將本人之物交付，累犯，處有期徒
刑壹年。
    事  實
一、丙○○因負債累累，明知已無支付能力，猶於民國八十六年十一月間分別以動產
    抵押按月攤還及附條件買賣分期付款之方式購買小自客車二部，趁動產抵押及附
    條件買賣契約書尚未到達監理單位為登記時，因被地下錢莊催逼，將該二部小自
    客車交之抵債，分期款則拒絕支付並避不見面（此部分之詐欺犯行已經臺灣新竹
    地方法院判處有期徒刑一年確定，並已於八十九年九月十八日執行完畢）。因四
    處躲債，另行起意，思以詐欺取財或得財產上不法之利益為生活之資為常業，嗣
    經人介紹認識己○（曾有前科多次，最近一次於八十三年間因重利案件經臺灣臺
    北地方法院判處有期徒刑六月，上訴後經本院駁回上訴確定，於八十四年十月十
    六日易科罰金執行完畢），並借住於己○位在臺北市○○○路二五二巷十一號二
    樓住處，己○明知丙○○並無財產資力，適獲悉坐落臺北市○○○路○段九號及
    十一號一至四樓之「好家園海鮮樓餐廳」（下稱好家園餐廳）因經營不善已停止
    營業，生財器具及設備大都還在，己○、丙○○乃與黃博謙（五十一年十月二日
    生，原名黃俊生，八十六年十一月五日改名為黃博謙，未據起訴）及年約三十餘
    歲姓名不詳自稱徐建新（他人又稱其為林老闆、林董）之男子，明知並無正當經
    營餐廳之資力及意願，基於意圖為自己不法之所有及得不法利益之共同犯意，先
    推由己○、丙○○出面與「好家園餐廳」之掛名負責人關林滔洽談，並由丙○○
    於八十七年四月二十日擔任承接餐廳業務之簽約名義人代表簽約，約定每月租金
    新臺幣（下同）五十萬元，每二月付租金一次，原積欠之水電、瓦斯費由承接者
    負責，第一次房租費計一百萬元應於八十七年七月五日支付，致關林滔陷於錯誤
    ，簽約同意將「好家園餐廳」交由丙○○等人經營。旋於八十七年五月八日在該
    址以「新好家園中式餐廳」（下稱新好家園餐廳）名稱重新開業，推由丙○○以
    財務經理之名義在現場掌理，而自稱徐建新（林老闆）者、黃博謙則在辦公室內
    操控隱居幕後，丙○○對外以「葉志文」之假名自稱。因須辦理餐廳營業登記及
    請領統一發票使用，徐建新在不詳時、地以不詳方式取得之李慶順國民之統一發
    票專用章各一枚，交予不知情之丙○○，再由丙○○交由不知情之餐廳會計寅○○，未經李慶順同意，持之向臺北市稅捐稽徵處中南分處申報李慶順為新好家園
    餐廳之負責人，申領統一發票供餐廳營業行使之，足生損害於李慶順及稅捐機關
    對於統一發票申領管理之正確性；另為方便詐騙廠商及供叫貨使用，先由黃博謙
    以要替林明鋒培養信用為由，說服林明鋒到中國信託商業銀行儲蓄部申請開立甲
    存帳戶領用支票，將領得之000000000帳戶空白支票連同印章一併交與
    黃博謙保管。自八十七年五月八日開始營業之日起至同年七月八日餐廳關門止，
    由丙○○以「葉志文」之假名與廠商接洽，並在契約書、出（定）貨單等偽造「
    葉志文」或「葉」之簽名，代表同意訂約或收受貨物之意，足以生損害於葉志文
    及各該廠商，丙○○大量向如附表一所示編號一至十一之廠商詐購貨品，使廠商
    陷於錯誤，交付其所購買之貨品，交貨請款時，再由黃博謙、自稱徐建新者將前
    開林明鋒帳戶之支票交由不知林明鋒並未同意支票如此簽發使用之丙○○或擔任
    會計業務不知情之寅○○，以之交付廠商。此外，丙○○等人又印製自八十七年
    五月八日至八十七年七月八日之餐廳抵用券出售給消費者，嗣於同年六月下旬簽
    發給廠商之林明鋒、寅○○帳號支票開始退票，丙○○亦不見蹤影，騙得之電腦
    、影印機等機具設備則由丙○○以其及新好家園餐廳名義於八十七年六月二十五
    日簽立質押書，交由己○搬至其位於桃園縣龜山鄉○○○街九十二號二樓之公司
    存放，於廠商要求搬回機具時，己○則告以需交付原貨品六至八成之款項始同意
    取回，如廠商不交款，則由其自行處分該等物品；餐廳積欠廠商之貨款未償付，
    新好家園餐廳於八十七年七月八日結束營業，亦未支付租金一百萬元予原好家園
    餐廳負責人關林滔，而得未付租金之不法利益，嗣關林滔及廠商始知受騙。
二、丙○○明知自己無付款之能力，竟意圖為自己不法所有，基於前述之常業詐欺之
    同一犯意，於如附表一編號十二所載之時間委託丑○○購買行動電話二支，總價
    款二萬二千元，除支付現金二千元外，另向寅○○商借面額二萬元，票載發票日
    為八十七年六月二十二日之支票支付。屆期丙○○未將款項存入寅○○帳戶，致
    上開支票不獲付款，丑○○始知受騙。又丙○○復與具常業詐欺犯意且有犯意聯
    絡自稱陳俊源年約五十餘歲之男子，共同在臺北市○○○路○段三一一號二樓之
    八以「亞博美國際有限公司」、「永利達國際興業有限公司」名義向廠商詐購數
    位式復合機及電腦等物品，其詐騙時間、方式如附表一編號十三、十四所示。繼
    之，丙○○又與基於以詐欺為常業有犯意聯絡之黃廣田（已判決確定）介紹，由
    自稱陳金坤之人，提供彰化商業銀行儲蓄部甲存第0000000000號陳金
    坤帳戶之支票連同印章交予丙○○簽發使用，言明簽發一張支票需支付五千元，
    準備大量簽發該培養近二個月信用往來尚正常之帳戶支票向廠商詐騙貨品，並言
    明詐得之貨品由黃廣田以一半之價格收購，否則簽發之貨款及押租金支票屆票載
    日均將不獲付款。丙○○先偽以陳金坤之名，於八十八年二月二十日向乙○○○
    以每月二萬二千元租用臺北市○○○路○段七十七巷六號之房屋，並偽造陳金坤
    之簽名於租賃契約書上與不知有詐之乙○○○（簽約名義人為王淑慧）簽約，盜
    蓋前揭陳金坤支票帳戶所使用之印章，足以生損害於陳金坤及乙○○○，第一個
    月之租金除給付二千元現金外，另簽發陳金坤帳號面額二萬元之支票（票號ＡＫ
    0000000，已兌現），三個月之押金六萬六千元則簽發八十八年三月十五
    日期之支票（票號ＡＫ0000000）交付之。丙○○隨即於八十八年二月二
    十四日以陳金坤名義再向新新人類企業股份有限公司詐購價值三萬四千六百元之
    一百四十五箱開喜飲料，丙○○於送貨單上偽簽陳金坤之姓名表示收到貨品之意
    ，並簽發陳金坤帳戶面額三萬四千六百元，票載發票日八十八年三月二十日之支
    票（票號ＡＫ0000000），交給送貨不知有詐之壬○○收受，足以生損害
    於陳金坤及新新人類企業股份有限公司。於八十八年二月二十五日下午四時許，
    經警在臺北市○○○路○段七十七巷六號一樓前查獲丙○○，扣得開喜飲料一百
    三十三箱（詐購自新新人類企業股份有限公司）、房屋租賃契約書一份、陳金坤
    支票用章一枚、前揭陳金坤所有彰化商業銀行儲蓄部帳戶之空白支票十張、已簽
    發交給乙○○○、壬○○收受之支票二張及丙○○所有預備供行詐使用之陳金坤
    名片四十五張。
三、案經臺北市政府警察局文山第二分局報請臺灣臺北地方法院檢察署檢察官偵查起
    訴及移請併案審理。
    理  由
一、訊據上訴人即被告丙○○否認有何常業詐欺之犯行，辯稱：其係受僱他人於「新
    好家園餐廳」擔任經理職務，任職期間向廠商購買之飲料、影印機、電腦及傳真
    機等物品，均確係供餐廳營業所用，其依餐廳真正負責人林老闆之指示，開立所
    交付之支票以給付貨款，無何詐欺意圖可言，縱使餐廳營運發生問題，亦屬民事
    債信之糾紛，也非身為職員的他所能決定，至於餐廳結束營業後之採購物品之處
    理及支票退票等事，均係在其六月底離職以後之事，不應由其負責，餐廳負責人
    跑掉，伊並無詐欺情事；其經黃廣田介紹向陳金坤以每張五千元之代價購買支票
    使用，係為融通、週轉資金，且該支票帳戶所開立之支票迄其被收押前均有兌現
    ，足證該支票帳戶確係作為信用融資之用，並非空頭帳戶，其亦無何詐欺意圖；
    縱使認其有詐欺犯行，惟其曾因詐欺罪經臺灣新竹地方法院判處有期徒刑一年確
    定，與本件犯行時間緊接，方法相近，應係基於概括犯意之連續犯裁判上一罪關
    係，本件也應為該確定判決效力所及云云。被告己○亦矢口否認有何詐欺犯行，
    辯稱：伊未詐欺，伊僅單純仲介，只是介紹他人頂讓經營餐廳，餐廳之營業事項
    全未參與，亦未出面向廠商詐購貨品，僅於丙○○以餐廳需款週轉提供電腦、影
    印機等物質押借款時借款四十萬元，不知該等物品貨款未清，其於回贖期限屆至
    後處分，亦無何違法之處云云。
二、經查，被告己○、丙○○如何出面，與原「好家園餐廳」掛名負責人關林滔洽談
    ，約定每月租金五十萬元，一次給付二個月之租金，第一次租金一百萬元於八十
    七年七月五日開具支票支付，並以丙○○名義簽定租賃契約書承受餐廳之經營權
    並全權處理，隨即於八十七年五月初以「新好家園餐廳」之名重新開業，詎同年
    七月初餐廳便停止營業，房租未付，另積欠廠商貨款多筆，負責之人亦不見蹤影
    等情，業據證人關林滔及告發人即原「好家園餐廳」股東楊麗春指陳甚詳，並有
    租賃合約書一份（見原審八十八年度訴字第四三一號卷(三)第三十三頁至三十五頁
    ）在卷可憑；又丙○○如何以餐廳財務經理「葉志文」等名義，大量向如附表一
    編號１至之廠商洽購物品簽定合約，簽發林明鋒、寅○○帳號之支票支付貨款
    ，屆期則退票不獲付款，所購之物搬至己○位於桃園縣龜山鄉之公司置放，己○
    則以質權人自居，對廠商表示，如不拿錢回贖，其將加以處理等事實，亦據被害
    人癸○○、證人即被害廠商員工劉祥秀、黃室斌、甲○○、子○○、戊○○、丁○○、杜崗陵、辰○指訴甚明，並有錏鴻企業有限公司訂購單、出貨單、僑巨資
    訊企業有限公司報價單、出貨單（以上錏鴻公司及僑巨公司等單據，均附於臺北
    市政府警察局文山第二分局刑事偵查卷(一)（以下簡稱文山二分局警卷）第四十九
    、五十、五十六至五十九頁）、佳能企業股份有限公司買賣合約書、送貨單、廣
    能有限公司出貨單、駝園國際貿易有限公司出貨單、汎太資訊有限公司出貨單各
    一份（見八十七年度偵字第一七五九一號卷第五十三、五十八至六十、六十二頁
    ）、支票暨退票理由單各二紙（被害人癸○○部分附於八十七年度偵字第三四七
    四號卷第三、四、七、八頁）以及質押書一紙、被害人甲○○、杜崗陵、辰○領
    回贓物之認領保管收據三紙在卷可憑（均附於文山二分局警卷(二)第五十五至五十
    八、六十頁）、又丙○○有向丑○○購買行動電話二支，借用寅○○帳號之支票
    支付貨款，屆期不獲付款，丙○○則逃逸無蹤等情（如附表一編號十二所示），
    亦據證人丑○○指陳無誤，並有支票暨退票理由單各一紙附卷（見原審八十八年
    度訴字第四三一號卷(三)第一二三頁）可考。被告丙○○於八十六年十一月間以動
    產抵押、附條件買賣分期付款方式購買二部小自客車，因欠地下錢莊金錢，趁尚
    未經監理單位登記即將之處分，拒付分期款且逃逸無蹤（該等詐欺犯行經臺灣新
    竹地方法院判處有期徒刑一年確定，有判決書一份（八十七年度易字第五五九號
    ）在卷可憑（見原審八十八年度訴字第四三一號卷(二)第一八一至一八七頁）），
    其躲藏至臺北市期間認識己○，並借住己○家中，顯然其當時是負債累累處於躲
    債之狀況中，其屬毫無資力之人之事實，應為己○所明知，己○猶與丙○○出面
    與關林滔洽談承租經營餐廳之事，並以丙○○名義代表簽約，其第一次應付之房
    租一百萬元竟然約定於八十七年七月五日開立支票支付，原餐廳之生財設備可繼
    續使用，則幾乎只要負擔積欠之水電費，新的餐廳即可重新開業，參以餐廳一開
    幕即大量發售抵用券（有抵用券附於八十七年度偵字第一七五九一號卷第一四三
    頁可參），其期限為八十七年五月八日至八十七年七月八日，而餐廳於五、六月
    間大量向廠商所定購如附表一編號一至十一所示之物品，超出正常經營餐廳所需
    甚多，可知，該「新好家園餐廳」之幕後經營者及出面接洽之丙○○、己○，自
    始即思以極小之代價，假藉開餐廳之名，行詐欺他人之實，其等顯無經營餐廳之
    資力及意願，只想於短暫經營（約二個月）騙得財物後即結束營業，亦無支付租
    金及貨款之意；該詐騙集團之所以會要丙○○出面承租餐廳及負責餐廳現場業務
    ，應係以其本身毫無資力又在躲債之情況下而加以利用，丙○○明知躲在幕後之
    人係要藉此詐財，因本身無工作，思以詐欺所得為生活資源，故而答應加入行騙
    之行列，顯係另行起意，而非該確定判決效力所及。被告丙○○嗣辯以應為前案
    既判力所及云云，要非可採。被告丙○○以「葉志文」之假名對外與人接洽，被
    告己○既介紹毫無資力之丙○○參與餐廳之經營，又自承會去餐廳吃飯，知丙○○以假名「葉志文」在餐廳工作及餐廳之經營情形；告發人即原餐廳股東楊麗春
    亦指稱，發現餐廳由他人重新開幕，曾找丙○○、己○到外面餐廳商談；於餐廳
    結束營業前之八十七年六月二十五日猶由丙○○書立質押書（附於文山二分局警
    卷(二)第六十九頁），將向廠商詐購之部分物品置放於其公司（詐購約二百萬元之
    洋酒不知去向），要求廠商支付原價款六至八成始同意廠商取回，否則要自行處
    理，被告丙○○於被查獲時供稱：「己○為了銷贓方便，不讓別人誤會為贓物，
    所以要我簽立本名之質押書以便銷贓」（見八十八年度偵字第五四九三號卷第十
    九頁），顯然被告己○已涉入騙取餐廳經營權，無意支付代價之事，期間還外出
    與原股東楊麗春商談，結束營業前則將貨品搬走，並書立質押書便於與廠商談判
    及處分贓物，其雖未以之為常業，仍屬該詐騙集團中之一員，堪以認定。被告丙○○自警訊起即一再供稱集團首腦為綽號「林董」「林老闆」之人，也曾聽人叫
    他「徐建新」，但真實之姓名為何則不清楚；又黃博謙（原名黃俊生）以替林明
    鋒培養信用為由，要林明鋒請領支票交由其保管，詎該帳戶支票竟大量被人簽發
    ，除八十七年五月六日開戶後至同年六月十五日之支票有兌現外，從同年六月十
    五日起之支票則開始退票四十餘張，顯與林明鋒與黃博謙當初之約定不同，此業
    據林明鋒指訴在卷，被告丙○○亦供稱，黃博謙曾要他陪同林明鋒辦理支票帳戶
    之開立及請領手續，領得之支票及印章由林明鋒交由黃博謙，再轉由餐廳使用；
    並有中國信託商業銀行（以下簡稱中國信託銀行）儲蓄部林明鋒0000000
    00帳戶之往來暨退票明細附卷（見原審八十八年度訴字第四三一號卷(三)第一五
    八至一七四頁）可參；雖黃博謙未據公訴人提起公訴，其於原審審理時到庭陳稱
    ：其僅在餐廳擔任泊車總管業務，支票未經其手（見原審八十八年度訴字第六五
    六號卷(二)第四十二頁反面、四十三頁）；惟黃博謙之所以騙使林明鋒申領支票供
    其簽發及交與「新好家園餐廳」使用，本身又在餐廳負責泊車業務，顯然其亦有
    參與假藉經營餐廳詐騙財務之犯行，只因躲在幕後，未經被害人提出告訴（其與
    林明鋒之間則另有其他案件偵辦中）。是本件假藉經營「新好家園餐廳」詐騙財
    物部分，被告丙○○、己○及未經起訴之黃博謙、年約三十餘歲之「林老闆」（
    徐建新）均有犯意聯絡及行為分擔之共犯關係。又被告丙○○如何與自稱陳俊源
    年約五十餘歲之男子，共同向如附表一編號、所示之廠商詐購物品，隨即將
    貨品搬離一空，貨款或未及請領或所收受之支票屆期不獲付款等情，被告丙○○
    承認有購買貨品之事，且經被害廠商之職員卯○○、庚○○指訴明確，並有領回
    贓物之認領保管收據二紙、服務合約書一紙（均附於文山二分局警卷(一)第四十四
    、四十五、七十四頁）在卷可憑。另被告丙○○如何假冒陳金坤之名與乙○○○
    （如附表一編號所示）簽定租賃契約書（租約影本附於文山二分局警卷(一)第三
    十五至三十七頁），在其上偽簽陳金坤之姓名簽約，交付之二張陳金坤帳戶支票
    ，一張租金二萬元支票已兌現，一張押租金六萬六千元支票尚未到期，如何假冒
    陳金坤之名向新新人類企業股份有限公司（如附表一編號所示）詐購飲料，簽
    發陳金坤帳戶之未屆期支票支付貨款，丙○○偽造陳金坤之名義在出貨單上簽名
    表示收受貨品之意等情，此亦為丙○○所不否認，並經乙○○○、壬○○指訴無
    誤，且有房屋租賃契約書一份、出貨單一紙、陳金坤印章一枚、支票二紙及飲料
    一百三十三箱（已由被害人壬○○領回）、認領保管收據一紙（以上房屋契約書
    、出貨單、支票二紙、認領保管收據影本均附於文山二分局警卷(一)之內）。證人
    辛○○於本院前審九十年一月三十一日調查時雖證稱：（是否知道好家園餐廳被
    頂店之經過情形？）我認識葉爾欽，他小舅叫關林滔，關林滔本為該餐廳負責人
    ，其與岳先生及林先生洽談好多次，後由岳等人頂店。我當時在己○家所以知道
    。他們送我二十本餐券，一本值一萬元。（是否有仲介餐廳？）有。（己○有否
    共同經營餐廳？）無，我常去他家，他是介紹岳先生及林先生，我不知其名字。
    （你有否去好家園餐廳消費？）有，我去時看見餐廳由岳先生經營，更二審時亦
    作相同陳述云云。證人寅○○於本院前審九十年六月二十日訊問時證稱：（八十
    七年時妳有否在台北市○○○路○段九號及十一號之「好家園餐廳」擔任會計？
    ）有。當時由林董（不知詳名）經營，丙○○擔任經理。（妳支票提供誰使用？
    ）林董向我借，先開給廠商支票。（買東西有否用妳支票？）有，記得用過五、
    六張。林董向我借四張支票，丙○○向我借二張支票買行動電話，我有同意借他
    們。（「林董」是否即自稱「徐建新」之人？）不清楚。（當時「好家園餐廳」
    生意如何？）只有餐券部分生意較好。（統一發票由妳申請？負責人是李慶順？
    ）是，林董準備好李慶順印章、資料等給我去申請。統一發票專用章放在櫃檯，
    廠商送貨來，我與丙○○、服務生隨時可蓋。（八十七年五、六、七月時，好家
    園餐廳需用到電腦、影印機、洋酒等？）是。一樓就二百坪，共有四樓。（己○
    有否在好家園餐廳擔任何職？）無。（妳上班至何時？有否作帳？）八十七年七
    月，我去餐廳才發現地上淹水。帳冊被水淹了。（丙○○向妳借二萬二千元買行
    動電話有否通知妳由誰去存？）他向我借，由他去存。我戶頭有錢。因之前已有
    退票，丙○○跟我講，後來已處理。（有否於八十七年六月十日向駝園國際貿易
    有限公司買濕紙巾機二台二萬五千四百元？）不知道。（有否於八十七年六月九
    日向廣能公司買彩色、黑白影印機十三萬二千元？）不知道。（妳擔任會計時，
    好家園餐廳營業額及員工多少？）我於八十七年五月一日上班，餐券部分賣二、
    三十萬元。員工大約七十多人。因客人使用餐券未付現，而公司早已付現二、三
    百萬元，才倒閉。（有否報過營業稅？有否欠員工薪資？）不知道，有陣子我兒
    子生病，未去公司。約有半個月欠員工薪資，林董才要丙○○將東西押在己○處
    以換取現金。其於本院前審九十年十一月七日調查時證稱：（楊麗春在新好家園
    餐廳擔任何職務？）副總經理，她拿二百萬元餐券，半毛錢未回收，我在店裡擔
    任會計。（楊麗春稱她原為好家園餐廳股東，後來店被竊佔？）我於八十七年四
    月底應徵，同年五月一日上班，五月八日開幕，五月中旬楊麗春在店裡擔任副總
    ，後來才知她是股東，關林滔作證說她無權管該店之來龍去脈。我不管進貨之事
    ，有憑證我就付帳，我只是員工，不知她為何要告我。‧‧‧訂席簿可見楊麗春
    拿餐券找她朋友用餐等語。惟據告發人楊麗春陳稱（是否被告大量進貨騙取廠商
    ？）是。（餐廳誰在經營？）丙○○、己○、寅○○。寅○○當會計，負責收帳
    、叫貨。（妳拿二百萬元餐券去賣，錢卻未繳回？）我未拿餐券，寅○○叫很多
    貨，我未叫貨。關林滔掛名董事長，我未擔任副總，不認識他們。我餐廳停業二
    月想頂讓三千萬元，五月中旬我去看店，丙○○，己○說先借用二個月，趕不走
    他們，我才報案。（訂席簿可見妳請朋友至餐廳消費？）店是我的，東西很多我
    隨時可進去看。我進去吃飯，我客人我付錢等語（見本院前審九十年十一月七日
    訊問筆錄），未述及就施詐頂店、大量叫貨不付錢等，核與待證事實無關連（不
    法犯意部分）。證人辛○○、寅○○上開證言均不足為被告丙○○、己○有利之
    認定。關於陳金坤如事實欄二所載之帳戶之支票部分，雖原審多次傳訊陳金坤（
    亦曾指示警察機關追查）未能到庭以明是否確由其申領及是否以每張五千元之代
    價同意供丙○○簽發使用，雖無從逕予認定丙○○有偽造支票之犯行，惟該帳戶
    於八十七年十二月三十一日申請開戶，於八十八年一、二月間往來二、三十筆，
    迄八十八年二月二十五日丙○○被查獲時止均屬正常，三月二日起始開始退票，
    嗣因退票六張而於八十八年四月二日結清帳戶，此有彰化商業銀行儲蓄部支票存
    款帳戶（陳金坤）第000000000號之開戶資料及往來明細、退票紀錄在
    卷（見八十八年度訴字第四三一號卷(三)第四十二至四十七頁及八十八年度訴字第
    六五六號卷(一)第九十八至一０一頁）可參；而銀行開甲存帳號必本人到場簽署並
    附正確
    顯然該帳戶先正常使用一、二個月，以資培養信用，隨即交由丙○○以陳金坤之
    名出面租房子，準備開始大量詐購貨品，並簽發陳金坤帳戶支票支付貨款，屆期
    則人去樓空，支票則不獲付款，其交付房東乙○○○之六萬六千元、八十八年三
    月十五日期之押租金支票，交給壬○○之三萬四千六百元、八十八年三月二十日
    期之貨款支票，屆期將不獲支付，必將退票，否則豈有以每張五千元之代價購買
    簽發。又其購買簽發該帳戶支票，於警訊、原審審理時多次供承係經由黃廣田介
    紹，且約定詐購之物品以一半之價格由黃廣田收購，顯然其二人間已有犯意聯絡
    、行為分擔及處分贓物之約定，為共犯關係，雖同案被告黃廣田辯稱係開玩笑的
    ，實際上並未購買云云，然此正可證明其二人間確有談及此事，丙○○亦確有用
    其所交付之支票實施詐欺犯行，至於事後雖尚未進而購買贓物，惟其共犯關係並
    不因之而受影響，就該部分其二人，係共同正犯。是本件被告丙○○之常業詐欺
    ，被告己○詐欺犯行事證明確，所為辯解均不足為採，犯行洵堪認定。
三、查被告丙○○以假藉經營餐廳之名騙取他人餐廳之營運權遂行詐騙廠商財物之實
    ，其以詐術使人陷於錯誤，除同意將餐廳供其經營外，大量騙得財物後即結束餐
    廳業務，餐廳租金及貨款則均未支付，獲取免付租金之不法利益及獲得他人交付
    之財物，丙○○其後並多次行騙，顯然其係以詐欺取財及得不法利益為其生活之
    資，以之為常業。核其所為，係犯刑法第三百四十條之常業詐欺罪。按刑法第三
    百四十條常業詐欺罪，原法定刑為「一年以上，七年以下有期徒刑，得併科五千
    元以下罰金」，已於八十八年二月三日修正公布為「一年以上，七年以下有期徒
    刑，得併科五萬元以下罰金」。被告己○、丙○○等人於八十七年四月間向關林
    滔騙取「好家園海鮮樓餐廳」經營權後，迄同年七月八日結束營業，被告己○參
    與行騙餐廳經營權，並參與行騙四部電腦、數位式復合機等物並予藏置，係犯刑
    法第三百三十九條第一項詐欺取財罪。其所為普通詐欺與丙○○、黃博謙、徐建
    新等人間有犯意聯絡、行為分擔，均為共同正犯，數次犯行出於概括犯意，犯同
    一罪名，以一罪論。至被告丙○○所為常業詐欺行為雖行為之一部發生於該條於
    八十八年二月三日修正公布之前，但行為之終了之時係在八十八年二月二十四日
    ，已在該法條修正公佈之後，該罪係實質上一罪，自應適用修正後之新法。丙○○與「林老闆」（徐建新）、黃博謙之成年人間就附表一編號一至十一之犯行，
    被告丙○○與自稱陳俊源之男子，就附表一編號十三、十四之犯行，被告丙○○
    、黃廣田就附表一編號十五、十六之犯行，有犯意之聯絡及行為分擔，均為共同
    正犯。公訴人認被告丙○○係共犯刑法第三百三十九條第一項之詐欺取財罪，且
    未論及其餘共犯，容有未洽，起訴法條應予變更，附此敘明。起訴書雖僅記載其
    等部分詐欺之事實，惟起訴書未記載部分，而經檢察官移請併案審理之被告丙○○部分（臺灣臺北地方法院檢察署八十七年度偵字第二二一０七號、八十八年度
    偵字第五四九三號、第六０七二號），與起訴部分有常業犯之一罪關係，為起訴
    效力所及，本院應併予審理。被告丙○○自承於如事實欄所載之詐騙汽車犯行後
    ，躲藏於臺北認識己○，為籌措赴越南娶妻之費用，始答應到餐廳任職賺錢，顯
    然其係基於另一犯意，不受前揭詐欺犯行被判處罪刑確定之效力所及，被告辯以
    有連續犯之裁判上一罪關係，顯不足採，亦併此敘明。又被告丙○○冒用「陳金
    坤」名義向乙○○○承租房屋，盜用「陳金坤」印章及偽造其簽名於租賃約上；
    另以「陳金坤」名義向新新人類公司詐購飲料，並於送貨單上偽簽「陳金坤」姓
    名，表示收到貨品，足以生損害於陳金坤、乙○○○及新新人類公司；復明知陳
    金坤帳戶之支票係培養一段時間後準備販售供他人簽發之空頭支票，經黃廣田介
    紹丙○○以每張五千元之代價購買簽發，並約定詐購之物品會由黃廣田以半價收
    購，其與黃廣田顯有以詐欺取財及詐欺得利為其生活之資之意，丙○○果真簽發
    該帳戶之支票做為租屋之押租金及購買飲料之貨款，雖尚不及收購丙○○所詐購
    之物品即為警查獲，以及所簽發之貨款及押租金支票均尚未至票載日期，惟丙○○既施用詐術並使被害人陷於錯誤而交付財物，及向被害人租屋免於以現金支付
    押租金，仍屬詐欺取財、詐欺得利既遂犯行，核其所為係犯刑法第三百四十條之
    常業詐欺罪、第二百十六條、第二百十條之行使偽造私文書罪，盜用印章及偽造
    署押為偽造私文書之部分行為，不另論罪，其偽造私文書後持之行使，偽造之低
    度行為均為行使之高度行為所吸收，亦不另論罪。前開所犯常業詐欺罪、行使偽
    造私文書罪，二罪間有方法結果之牽連關係，應從一重之常業詐欺罪處斷。被告
    己○有事實欄所載之犯罪科刑及執行紀錄，有臺灣高等法院檢察署刑案資料簡覆
    表一份在卷可憑，其受有期徒刑之執行完畢，五年以內再犯本件有期徒刑之罪，
    為累犯，應依法遞加重其刑。
四、原審據以對被告丙○○、己○論罪科刑，固非無見。惟查（一）原判決附表一編
    號８所載錏鴻企業有限公司被詐騙時間為八十九年六月二十二日，惟實係八十七
    年六月二十二日。原判決附表一編號所載乙○○○被詐騙時間為八十八年三月
    二十日，惟實係八十八年二月二十日。（二）原判決附表二編號３所載僑巨資訊
    企業有限公司出貨單上偽造之「葉」署押一枚沒收，惟出貨單有六張（影本附於
    文山二分局警卷(一)第五十八至五十九頁）上各有偽造之「葉」署押一枚。則僑巨
    資訊企業有限公司出貨單上偽造之「葉」署押合計有六枚。（三）己○無事證可
    認定為常業詐欺，原判決論以該罪共犯，並不正確。（四）附表一所示犯行，己○未參與，應予釐清，附表（二）部分亦與己○無涉。被告丙○○、己○上訴意
    旨均否認犯罪，仍執前詞，指摘原判決不當，雖均無理由。惟原判決關於被告丙○○、己○部分既有前揭可議之處，即無可維持，應由本院予以撤銷改判。爰審
    酌被告二人之品行、生活狀況、犯罪之動機、目的、手段、參與犯罪之情節、所
    生損害、不知正當營商竟思以不正方法行詐及犯罪後態度等一切情狀，分別量處
    如主文第二項、第三項所示之刑。附表二編號１至７署押，均應依刑法第二百十
    九條沒收。附表二編號８陳金坤名片四十五張，為被告丙○○所有，供犯罪預備
    之物，應依刑法第三十八條第一項第二款宣告沒收。至簽發交給乙○○○、壬○○收受之支票二張（票號ＡＫ0000000、0000000），雖為被告丙○○犯罪所用之物，但已非被告所有，爰不為沒收之諭知。
五、公訴意旨另以：被告丙○○、己○與同案被告寅○○（業經原審判決無罪確定）
    得知「好家園餐廳」歇業中，共同意圖為自己不法之利益及所有，由己○代丙○○出面向餐廳負責人關林滔詐稱可找到金主頂讓，使關林滔陷於錯誤在租賃契約
    書上填寫名稱、蓋章、簽名，己○、丙○○取得契約書後，擅自偽填租用期限、
    租金，並偽造加註經營權由丙○○承受，第一次房租一百萬元於七月五日開具支
    票支付，並藉口金主要看屋騙得餐廳鑰匙，進入餐廳更換鎖匙而竊佔之並改名「
    新好家園餐廳」重新開幕。寅○○對外稱「楊靜」「小江」或「江美惠」，負責
    財務並印製名片使用。另丙○○並詐得李慶順之稽徵處中南分處申報李慶順為「
    新好家園中式餐廳」負責人，偽簽李慶順署押、發票章（應係蓋用印章），偽造
    臺北市營業人銷售額與稅額申報書，向稅捐稽徵機關取得發票，交由寅○○以之
    代表餐廳與佳能公司等廠商簽約購買物品，除交付寅○○為發票人之支票外，丙○○又與自稱「黃俊生」者共謀，騙得林明鋒之證件資料、印章申請支票，未得
    林明鋒同意，即由丙○○或寅○○蓋用林明鋒印章簽發支票，作為四處向廠商購
    買貨品之用，發票日均簽發在八十七年七月十日後，丙○○於同年月八日捲款潛
    逃，寅○○、己○再將餐廳頂讓，寅○○則於同年九月又至新的餐廳主持財務工
    作。因認被告己○、丙○○共犯刑法第三百三十九條第一項之詐欺取財及第三百
    二十條第二項之竊佔罪嫌。被告丙○○共犯刑法第二百零一條第一項之偽造有價
    證券、第二百十條、第二百十六條之偽造私文書罪嫌。惟查原好家園餐廳之掛名
    負責人關林滔於偵查及原審審理時多次到庭，其證詞前後皆有出入，依附卷之房
    屋租賃契約書所載，關林滔不否認其上之關林滔簽名及印文為真正，該契約除印
    妥之十八條文字外，另加註第十九條「生財設備依現況點交。本契約一式三份並
    附公司執照及營利事業登記證」、第二十條「原甲方所積欠之水電費、瓦斯費由
    乙方負責」，加註條文末並蓋有關林滔承認為真正之印文；另立契約人欄上方並
    有丙○○自承由其所寫之附註「（一）甲方經營權由乙方承受並全權處理。（二
    ）第一次房租費（共計新臺幣一百萬元整）於七月五日開具支票支付。顯然該契
    約之內容關林滔應知情，否則為何於附註條文末蓋章，亦無被擅自偽填租用期限
    、租金之情事，否則營業面積甚大之餐廳豈有被他人重新開幕而關林滔不出面主
    張權利之理；另原好家園餐廳當時處於歇業之停水、停電狀況，鐵捲門無法開啟
    ，有帶己○等人從壞了的後門進入餐廳，因他們要經營，會重新打過，所以沒有
    交鑰匙給他們，業據關林滔於原審訊問時結證明確，此亦可證明租賃契約之內容
    關林滔並非不清楚，被告丙○○、己○並無擅自偽填租用期限、租金，詐得餐廳
    鑰匙進入後更換鎖匙之竊佔犯行。次查被告丙○○因負債累累又要籌措到越南娶
    妻之費用，故而同意由其出面洽談餐廳之經營及以假名負責餐廳現場之業務，真
    正之主謀「林老闆」等人則隱居幕後，被告丙○○充其量僅知幕後老闆準備行詐
    ，迫於生活現實而甘受他人利用，至於餐廳之登記、請領發票、簽發支票等細節
    如何，被告丙○○未必均知曉，證人李慶順於原審訊問時結證稱：其曾見報紙之
    代辦越南跑船船員證件之廣告，有交過自稱姓「葉」之男子代辦手續（見原審八
    十八年度訴字第六五六號卷(二)第四十四頁反面），並當庭指認不是被告丙○○，
    其以前並未見過被告等人。是公訴人認被告丙○○以代辦越南跑船為由詐得李慶
    順祺並不否認，曾將老闆交付之李慶順珠囑向稅捐單位申報李慶順為「新好家園
    餐廳」負責人，申領統一發票供餐廳使用，惟被告丙○○既係被利用出面擔任現
    場業務之人，其亦不認識李慶順，不知其與幕後老闆之關係如何，又不知其是否
    同意擔任餐廳負責人，參以提供支票給餐廳使用之林明鋒確有其人，且有時會來
    餐廳走動或代客泊車（詳後所述），則被告丙○○單純之依指示辦事，尚難謂其
    就此部分偽造文書等犯行亦有犯意聯絡及行為分擔而負共犯之責。又因認識黃俊
    生（後改名為黃博謙），受其可先申領支票交給黃博謙簽發使用以培養信用之鼓
    吹，乃依其指示，由丙○○陪同至中國信託銀行儲蓄部開立甲存帳戶請領支票，
    並將印章連同支票交予黃博謙，知道其在「新好家園餐廳」工作，於休假時會去
    餐廳走動，有時亦會代客停車，不知其會大量簽發使用等情，業據林明鋒於原審
    證述甚明。按林明鋒既因黃博謙之關係，親自請領支票並連同印章交給黃博謙，
    本身又會到餐廳走動或代客停車，不知其與黃博謙內部關係之丙○○，當黃博謙
    交付支票及印章供餐廳簽發使用時，在認知上，當會以為已得林明鋒之同意或概
    括授權，是其並無明知無權仍冒他人名義簽發支票之偽造有價證券犯意甚明，尚
    難認其有偽造有價證券之犯行。此外，復查無其他積極證據足資證明被告丙○○
    、己○有何公訴人所指之竊佔、行使偽造文書、偽造支票犯行，惟公訴意旨認被
    告丙○○、己○部分與前揭論罪科刑部分有牽連犯之裁判上一罪之關係，爰不另
    為無罪之諭知。
據上論斷，應依刑事訴訟法第三百六十九條第一項前段、第三百六十四條、第二百九
十九條第一項前段、第三百條、刑法第二條第一項但書、第二十八條、第二百十六條
、第二百十條、第三百四十條、第五十五條、第四十七條、第二百十九條、第三十八
條第一項第二款、罰金罰鍰提高標準條例第一條前段，判決如主文。
本案經檢察官賴俊雄到庭執行職務。
中      華      民      國    九十二    年     十二     月      十      日
                              臺灣高等法院刑事第十八庭
                                  審判長法  官  吳      敦
                                        法  官  劉  慧  芬
                                        法  官  吳  明  峰
右正本證明與原本無異。
如不服本判決，應於收受送達後十日內向本院提出上訴書狀，其未敘述上訴之理由者
並得於提起上訴後十日內向本院補提理由書（均須按他造當事人之人數附繕本）。
                                        書記官  李  華  安
中      華      民      國    九十二    年     十二     月     十一     日
附錄：本案論罪科刑法條全文
中華民國刑法第三百四十條
以犯第三百三十九條之罪為常業者，處一年以上七年以下有期徒刑，得併科五萬元以
下罰金。
附表一
┌──┬───┬─────────┬────────┬─────────┐
│編號│被害人│時              間│詐騙之物品及金額│附              註│
│    │      │                  │（新台幣元）    │                  │
├──┼───┼─────────┼────────┼─────────┤
│１  │癸○○│八十七年五月五日至│食品、點心、冷凍│交付中國信託銀行三│
│    │      │八十七年五月十九日│之甜點共二萬一千│00000000林│
│    │      │                  │元              │明鋒帳戶，八十七年│
│    │      │                  │                │七月十五日期之支票│
├──┼───┼─────────┼────────┼─────────┤
│２  │亨玖企│八十七年五月五日至│洋酒共計三十二萬│交付右開帳戶支票，│
│    │業有限│八十七年六月十日  │四千四百二十七元│面額二十七萬一千五│
│    │公司負│                  │                │百元，八十七年七月│
│    │責人劉│                  │                │二十日期          │
│    │祥秀  │                  │                │                  │
├──┼───┼─────────┼────────┼─────────┤
│３  │佳能企│八十七年六月九日、│筆記型電腦六台、│交付中興銀行中山分│
│    │業股份│八十七年六月二十四│印表機六台價值四│行一一五七－二楊寶│
│    │有限公│日                │十四萬九千八百七│珠帳戶，八十七年七│
│    │司杜岡│                  │十九元          │月十日期面額十六萬│
│    │陵    │                  │                │四千二百七十九元支│
│    │      │                  │                │票。              │
│    │      │                  │                │領回一台筆記型電腦│
├──┼───┼─────────┼────────┼─────────┤
│４  │佳能企│八十七年六月中旬  │彩色影印機、黑白│未及請款。        │
│    │業股份│                  │影印機各一台，共│領回一台黑白影印機│
│    │有限公│                  │計十四萬元      │                  │
│    │司尤煌│                  │                │                  │
│    │文    │                  │                │                  │
├──┼───┼─────────┼────────┼─────────┤
│５  │駝園國│八十七年六月十日  │濕紙巾機二台、紙│交付林明鋒帳戶八十│
│    │際貿易│                  │卷三十六捲共計二│七年七月五日期面額│
│    │有限公│                  │萬五千四百元    │一萬零五百四十九元│
│    │司    │                  │                │之支票            │
├──┼───┼─────────┼────────┼─────────┤
│６  │廣能有│八十七年六月九日  │彩色影印機、黑白│                  │
│    │限公司│                  │影印機各一台、油│                  │
│    │      │                  │墨四盒、影印紙二│                  │
│    │      │                  │包、碳粉一組，共│                  │
│    │      │                  │計十三萬二千元  │                  │
├──┼───┼─────────┼────────┼─────────┤
│７  │汎太資│八十七年六月八日  │影印機、碎紙機、│                  │
│    │訊有限│                  │傳真機各一台，共│                  │
│    │公司吳│                  │計七萬七千五百九│                  │
│    │明奮  │                  │十五元          │                  │
├──┼───┼─────────┼────────┼─────────┤
│８  │錏鴻企│八十七年六月二十二│影印機一台，價值│                  │
│    │業有限│日                │四萬九千五百元  │                  │
│    │公司陳│                  │                │                  │
│    │修德  │                  │                │                  │
├──┼───┼─────────┼────────┼─────────┤
│９  │僑巨資│八十七年六月十六日│電腦及週邊設備共│由寅○○交付十三萬│
│    │訊企業│、八十七年六月十九│計二十三萬九千四│一千二百八十二元之│
│    │有限公│日                │百六十四元      │支票              │
│    │司辰○│                  │                │領回數位照相機一台│
├──┼───┼─────────┼────────┼─────────┤
│１０  │希多多│八十七年五月初    │電腦三部、印表機│交付寅○○帳戶八十│
│    │媒體世│                  │一台及週邊設備共│七年七月二日期面額│
│    │界俞茂│                  │計十六萬元      │十三萬一千二百八十│
│    │雍    │                  │                │二元支票          │
├──┼───┼─────────┼────────┼─────────┤
│  │連大立│八十七年五月份    │洋酒共計一百二十│交付寅○○帳戶八十│
│    │菸酒股│                  │五萬元          │七年七月十日面額七│
│    │份有限│                  │                │十五萬元之支票    │
│    │公司金│                  │                │                  │
│    │治平  │                  │                │                  │
├──┼───┼─────────┼────────┼─────────┤
│  │丑○○│八十七年六月十九日│行動電話二支共計│簽發寅○○帳戶八十│
│    │      │                  │二萬二千元      │七年六月二十二日期│
│    │      │                  │                │面額二萬元支票    │
├──┼───┼─────────┼────────┼─────────┤
│  │台灣全│八十八年一月十七日│數位式復合機三十│已由被害人領回    │
│    │錄股份│接洽，八十八年一月│一萬八千元      │                  │
│    │有限公│二十二日交貨      │                │                  │
│    │司潘德│                  │                │                  │
│    │正    │                  │                │                  │
├──┼───┼─────────┼────────┼─────────┤
│  │巨匠電│八十八年一月十二日│個人電腦四部共計│領回電腦喇叭二個  │
│    │腦股份│                  │十七萬六千元    │、電源線二條。    │
│    │有限公│                  │                │                  │
│    │司許俊│                  │                │                  │
│    │元    │                  │                │                  │
├──┼───┼─────────┼────────┼─────────┤
│  │王簡玉│八十八年二月二十日│以每月二萬二千元│簽發陳金坤帳戶八十│
│    │卿    │                  │租用房屋        │八年三月十五日期面│
│    │      │                  │                │額六萬六千元支票充│
│    │      │                  │                │作押租金。        │
├──┼───┼─────────┼────────┼─────────┤
│  │新新人│八十八年二月二十四│飲料一百四十五箱│簽發陳金坤帳戶八十│
│    │類企業│日                │價值三萬四千六百│八年三月二十日期，│
│    │股份有│                  │元              │面額三萬四千六百元│
│    │限公司│                  │                │支票支付。被害人已│
│    │壬○○│                  │                │領回飲料一百三十三│
│    │      │                  │                │箱。              │
└──┴───┴─────────┴────────┴─────────┘
附表二
編號    內容
１、錏鴻企業有限公司訂購單上偽造之「葉志文」署押簽名壹枚（影本附於臺北市政
    府警察局文山第二分局刑案偵查卷（以下簡稱文山二分局警卷）(一)第五十頁）錏
    鴻企業有限公司出貨單上偽造之「葉」署押壹枚（影本附於文山二分局警卷(一)第
    四十九頁）
２、佳能企業股份有限公司送貨單上偽造之「葉」署押壹枚（影本附於八十七年度偵
    字第一七五九一號卷第五十五頁）
３、僑巨資訊企業有限公司報價單上偽造之「葉志文」署押壹枚（影本附於文山二分
    局警卷(一)第五十七頁）
    僑巨資訊企業有限公司出貨單上偽造之「葉」署押陸枚（影本附於文山二分局警
    卷(一)第五十八至五十九頁有六張出貨單）
４、廣能有限公司出貨單上偽造之「葉志文」署押貳枚（影本附於八十七年度偵字第
    一七五九一號卷第五十八、五十九頁）
５、汎太資訊有限公司出貨單上偽造之「葉」署押壹枚（影本附於八十七年度偵字第
    一七五九一號卷第六十二頁）
６、於房屋租賃契約書上偽造之「陳金坤」署押壹枚（影本附於文山二分局警卷(二)第
    八十頁）
７、於新新人類企業股份有限公司出貨單偽造之「陳金坤」署押壹枚（影本附於文山
    二分局警卷(二)第六十八頁）
８、陳金坤名片肆拾伍張


司法院資訊處製作；財團法人民間司法改革基金會備份。
